【裁判字號】    96,訴,1717
【裁判日期】    971024
【裁判案由】    損害賠償等
【裁判全文】
臺灣臺中地方法院民事判決              96年度訴字第1717號
原      告  甲○○
                      台中縣太.
訴訟代理人  丁○○
                      指定送達.
被      告  總瑩建設股份有限公司
法定代理人  丙○○○
被      告  龍億營造有限公司
法定代理人  己○○
上2人共同
訴訟代理人  乙○○○
上列當事人間請求損害賠償等事件，本院於民國97年10月9 日言
詞辯論終結，判決如下：
    主      文
被告總瑩建設股份有限公司、龍億營造有限公司應各給付原告新
臺幣貳拾陸萬伍仟元、新臺幣伍仟玖佰玖拾肆元，及均自民國96
年9月4日起至清償日止按週年利率5%計算之利息。
原告其餘之訴駁回。
訴訟費用新臺幣伍萬零柒佰玖拾柒元，由被告總瑩建設股份有限
公司負擔新臺幣貳仟捌佰柒拾元，被告龍億營造有限公司負擔新
臺幣壹仟元，餘由原告負擔。
本判決原告勝訴部分，得假執行。但被告總瑩建設股份有限公司
、龍億營造有限公司各以新臺幣貳拾陸萬伍仟元、新臺幣伍仟玖
佰玖拾肆元，為原告預供擔保，各得免為假執行。
    事實及理由
壹、程序事項：本件被告2 人經合法通知，均未於最後言詞辯論
    期日到場，核無民事訴訟法第386 條所列各款情形，爰依原
    告之聲請，由其一造辯論而為判決。
貳、兩造爭執要旨：
一、原告主張略以：坐落臺中縣太平市○○段942 地號（面積11
    42.89 平方公尺）土地為原告所有，係經本院92年執字第19
    432 號強制執行事件拍賣取得，其上原種有竹林70欉，原告
    於民國95年3 月下旬前往巡視，欲整理土地後出租他人，竟
    發現該竹林、竹筍全遭剷除，且土地上堆放被告總瑩建設股
    份有限公司（下稱總瑩公司）所有、由被告龍億營造有限公
    司（下稱龍億公司）施工之建築材料，並立有銷售房屋廣告
    旗幟看板。而與被告接洽過程，被告竟謂最好息事寧人，否
    則日後須支付天價過路費，而被告雖辯稱置放建材及廢棄物
    應係包商所為，然現場施工人員已表示僅純粹提供人力，工
    程及施工進度協調和器材皆為總瑩公司所有及管控，系爭土
    地承租人鄭永彥亦證述被告曾謊稱已徵得地主同意，被告於
    刑事訴訟尚稱有補償竹木所有人，又被告總瑩公司為工作物
    所有人、定作人，被告龍億公司為承攬人，且為受僱人，為
    此依民法第184 、185 、188 、189 、191 條及179 條規定
    ，請求被告賠償如下：1.竹木筍遭剷除損害30萬元。2.自93
    年11月11日起至96年6 月21日止占用土地2 年7 月10日之不
    當得利，每月租金68,573.4元（每平方公尺60元×1142 .89
    平方公尺），共2,148,633 元，僅按1,985,280 元計算。3.
    移除廢棄物及另行購置良質土費用，應挖除深度3 公尺，體
    積共3421立方米，挖除費用每立方米500 元，合計挖除費用
    1, 710,500元，而另購良質泥土每立方米300 元，應花費1,
    026,300 元，合計2,736,800 元等語。並聲明：被告應連帶
    給付原告5,022,080 元，及自96年9 月4 日起至清償日止按
    週年利率5%計算之利息。
二、被告抗辯略謂：本案施工前由中興測量公司製作現況套繪成
    果圖，系爭土地並無竹林，證人鄭信吉於偵訊中則證述約有
    20欉竹林，與原告主張數量不符，又竹林應屬承租人所有，
    並非原告所有。原告所指堆置建築材料、廣告看板及廢棄物
    ，屬包商一時方便所為，與被告無涉。系爭土地始終由原告
    占有中，原告請求無權占有之不當得利亦無理由，況原告將
    系爭土地出租他人，9 個月租金僅5000元，其請求不當得利
    金額自屬過高。依現況照片未見系爭土地上有何廢棄土，或
    有3 米深沃土遭挖掘。本件縱有侵權行為，自原告主張之93
    年11月11日起算亦罹於時效等語。並聲明：駁回原告之訴。
、本件經兩造整理爭點如下：
一、不爭執事項：
  (一)系爭土地為原告所有，係原告於92年年底向法院依照92民執
    字第19432 號投標購得，於93年1 月13日移轉登記，原因發
    生日期92年12月26日。
  (二)原告與訴外人鄭信吉曾訂立如96年10月18日言詞辯論期日提
    提出之租賃契約書。
  (三)上開土地緊鄰台中縣太平市「公園大鎮」房屋建案，該建案
    被告總瑩公司為起造人，被告龍億公司是營造人，上開建案
    為預售屋，於93年底開始對外銷售，94年年初開始施工，陸
    續完工，坐落同段941 、941 之1 、2 、3 、25、26、27、
    28（系爭土地東南邊）等土地，均為上開建案之基地，943
    地號土地則非兩造所有。
二、爭執之事項：
  (一)系爭土地，於原告購得時，其上有無竹筍？如有，其數量？
  (二)被告總瑩公司或被告龍億公司有無挖除上開竹筍？
  (三)若被告有挖除上開竹筍，而應賠償原告損害（竹筍價額、另
    購良質價款），其損害賠償數額？
  (四)被告總瑩公司或被告龍億公司有無占用上開土地，堆置建築
    材料、廣告看板及廢棄物，而應依不當得利法律關係返還其
    利益？暨應返還利益數額？
  (五)被告總瑩公司或被告龍億公司有無在上開土地堆置建築材料
    、廣告看板及廢棄物，而應依侵權行為法律關係賠償移除廢
    棄物所須費用？暨其數額？
肆、得心證之理由：
一、按當事人主張有利於己之事實者，就其事實有舉證之責任，
    民事訴訟法第277 條定有明文。而民事訴訟舉證責任之完備
    與否，在英美法上，一般民事事件係以證據優勢（提證之結
    果比較其可能性，一造強於他造，即應信為真實）作為證明
    程度（證明力）之標準；特殊民事事件（例如民事涉及刑事
    犯罪）則以明晰可信（中等程度的心證，提證之結果須使法
    院認為有高度之可能性，但無須達百分之百的毫無置疑餘地
    ）作為標準；刑事案件則須達無合理之可疑（所舉證據，對
    於犯罪事實之存否，須達到無合理可資懷疑之處，始可宣告
    被告有罪）程度，是以民事事件負舉證責任之一方，所提出
    之證據，視事件性質，如已足使法院心證形成達證據優勢或
    明晰可信之程度時，即可認有相當之證明（最高法院18 年
    上字第1679號、20年上字第2466號判例均以「相當之證明（
    據）」稱之，同院19年上字第2345號判例則以「適當之證明
    」稱之，同院18年上字第672 號、19年上字第1039號判例則
    稱之為「切當之證明」）。再者，刑事犯罪對於過失行為之
    處罰，以有特別規定者為限（刑法第12條第2 項參照）。而
    民事侵權行為，則於故意或過失時皆負損害賠償責任。原告
    所提出刑事竊佔罪嫌告訴（台灣台中地方法院檢察署檢察官
    以96年度偵字第1366號為不起訴處分，經聲請再議發回續行
    偵查，本院97年10月9 日最後言詞辯論期日，原告陳明再為
    不起訴處分並再聲請再議），所涉及刑事犯罪與本件民事侵
    權行為，要件不同、舉證責任迥異，故與本件訴訟事實認定
    無涉，本院係依調查證據結果，依上開舉證責任分配原則，
    就兩造爭執事項予以審酌，合先敘明。
二、系爭土地於原告購得時，有無竹林、竹筍？其數量？有無遭
    被告總瑩公司或被告龍億公司挖除之？暨損害賠償數額？
  (一)查本院所調取原告應買系爭土地之強制執行卷宗，查封筆錄
    載明：「該地位於長億高中旁長億八街2 號對面一大片竹林
    往內走靠右之竹林地，現地上種有竹子」，並與堪估標的物
    現況照片相符。而不動產現值鑑估報告書所附「農作改良物
    鑑估價值分析表」，顯示系爭土地有綠竹林70欉，種植面積
    1142. 89平方公尺×80% ＝914. 31 平方公尺，密度1 欉／
    13平方公尺。上開土地係92年12月12日由原告得標買受，經
    本院於同年月26日發給權利移轉證書，有不動產權利移轉證
    書（稿）附於執行案卷可佐。原告主張其購得系爭土地時，
    其上有竹林、竹筍70欉，自屬有據。
  (二)原告主張其上開竹林係經被告於93年9 月間整理建案基地前
    予以剷除等情，固據被告否認其事，並以前揭情辭置辯。然
    原告購得之土地確有竹林70欉，已如前述。而原告購得土地
    後，尚與原承租人續定租約，依租賃契約書並約定租賃期間
    屆滿後，竹林歸原告砍除，足見原告仍有所有權。而證人鄭
    永彥於前開刑事案件證述：93年9 月底左右建設公司將竹林
    砍掉，且向其表示已得地主同意等語。又依中興測量公司套
    繪成果圖（見本院第26頁）顯示93年11月11日承測套繪現況
    時系爭土地上已無竹林。被告訴訟代理人則陳稱：總瑩公司
    在93年標得土地，為了測量而圍起鐵絲網等語（見本院97年
    4 月28日言詞辯論筆錄）。本院審酌系爭建案基地，位置緊
    鄰系爭土地，有系爭土地地籍圖謄本及中興測量公司套繪成
    果圖可按，而依民事執行案卷查封筆錄，本件建案位置與系
    爭土地上原均屬竹林（即長億高中旁長億八街2 號對面大片
    竹林），依93年11月11日現況套繪成果圖所示，其上仍有甚
    多竹林，於鐵絲網圈圍範圍內之緊鄰鐵絲網位置，未見任何
    竹林；然如係鐵絲網圈圍範圍外，縱緊鄰鐵絲網，仍有竹林
    存在。再比對系爭土地西北側緊鄰鐵絲網位置外側之「地類
    線」，顯示原應自然完整綿延之竹林，在鐵絲網圈圍位置即
    突然消失，堪信位於原告土地上之竹林，應係由於鐵絲網之
    架設、圈圍，始遭剷除，否則該地類線當不致呈現此一樣貌
    。又系爭土地地形完整方正，縱為套繪建案基地現況所需，
    原應可加以避開，無須以鐵絲網一併圈圍入內，堪認本件應
    係總瑩公司於93年間欲整理建案基地，因基地位置與毗鄰之
    系爭土地同有大片竹林，致誤認系爭土地亦屬建案基地範圍
    ，始進而向承租人表示獲得地主同意，進而加以整理暨圈圍
    鐵絲網囑託測量。本件係被告總瑩公司因整理建設基地以動
    工興建前，誤將系爭土地上原告所有之竹林、竹筍剷除，堪
    以認定。至於被告龍億公司僅足認屬系爭建案施工期間承攬
    人，尚難認與被告總瑩公司之圈圍、施測有何關聯，爰不為
    被告龍億公司亦有剷除竹林、竹筍之認定。
  (三)按故意以背於善良風俗之方法，加損害於他人者亦同。違反
    保護他人之法律，致生損害於他人者，負賠償責任。但能證
    明其行為無過失者，不在此限。民法第184 條定有明文。我
    國民法就法人之本質係採法人實在說，賦予人格於法人，使
    其能擔當社會作用，而有社會價值，自應認其有侵權行為能
    力。而於法人之受僱人因執行職務，不法侵害他人之權利者
    ，由法人連帶負損害賠償責任，民法第188 條第1 項前段定
    有明文。所謂受僱人，係以客觀上被他人使用為之服勞務而
    受其監督者而言，與實際上有無訂立契約，或所訂立之契約
    名稱如何無關。本件被告總瑩公司因整理建設基地以動工興
    建前，誤將系爭土地上原告所有之竹林剷除，既經認定如上
    ，原告主張其應負侵權行為責任即屬有據。又因侵權行為所
    生之損害賠償請求權，自請求權人知有損害及賠償義務人時
    起，二年間不行使而消滅。自有侵權行為時起，逾十年者亦
    同。民法第197 條第1 項定有明文。本件侵權行為發生未逾
    10年，亦無事證足認原告知悉有損害及賠償義務人已逾2 年
    ，被告辯稱本件侵權行為損害賠償請求權，已因時效而消滅
    ，亦屬無憑。原告主張上開竹林應按每欉價格1 萬元計算，
    然其提出之估價單2 件，或未載竹木種類、或記載「種植麻
    竹」，悉與本件原告遭挖除者為綠竹林不符，而本院所調取
    前開強制執行卷宗所附不動產現值鑑估報告書「農作改良物
    鑑估價值分析表」，則載明系爭土地上綠竹林70欉，每欉單
    價3780元，合計265,000 元，原告復未證明上開鑑估有何不
    實，或自鑑估日期起價格有何波動，本件僅得以上開金額計
    算原告所受損害。故原告得請求被告總瑩公司賠償265,000
    元。
三、被告總瑩公司或龍億公司應否依侵權行為法律關係賠償挖除
    沃土或埋設廢棄物所生損害？暨其數額？
  (一)按民法第189條與第191條規定負損害賠償責任之要件不同，
    承攬人執行承攬事項，有其獨立自主之地位，定作人對於承
    攬人並無監督其完成工作之權限，縱工作物為土地上之建築
    物或其他工作物而其所有權屬於定作人，如係因承攬人執行
    承攬事項而不法侵害他人權利，似應優先適用民法第189條
    規定，而不適用同法第191 條規定（最高法院95年度台上字
    第2550號判決參照）。且民法第191 條第1 項所謂設置有欠
    缺，係指土地上之建築物或其他工作物，於建造之初即存有
    瑕疪而言。所謂保管有欠缺，係指於建造後未善為保管，致
    其物發生瑕疪而言，復據同院50年台上字第1464號著有判例
    。查被告總瑩公司係經營住宅及大樓開發租售、不動產買賣
    、租賃等事業，被告龍億公司所營事業則為建築與土木工程
    ，有公司登記事項卡在卷可憑。被告總瑩公司為定作人，龍
    億公司為承攬人，並為原告所主張明確，而原告所主張：被
    告施作工程時，有挖除泥土及堆置廢棄物之侵權行為，均屬
    承攬人施作工程問題，並非指建築物或工作物本體存有瑕疵
    ，該等事項，應認承攬人被告龍億公司有獨立自主地位，原
    告指述事項縱係屬實，被告總瑩公司亦無庸負責。又原告另
    泛言被告總瑩公司應負共同侵權行為責任或僱用人責任云云
    ，未見其說明具體理由，亦無可採。
  (二)而原告主張系爭土地遭承攬人被告龍億公司於施工期間挖其
    泥土等情，核與證人戊○所證述：伊購買總瑩公司之公園大
    鎮房屋，屬該社區最早搬入住戶，伊住Ｃ區，工程車都要經
    過。伊入住社區後，社區房屋還未全部完工，工程仍進行中
    ，曾看到工程車輛在原告土地上挖土，鋪設在整地中之Ｅ區
    土地，伊看過一次，當時因為伊花台需要用土，所以請工程
    車司機留一點土供伊花台使用，那陣子伊天天在家，看到怪
    手挖土，載土的車1 台，來來回回超過三趟以上等語相符，
    並有原告提出之顯示有怪手、拖車之現場照片2 紙為憑。而
    本件被告龍億公司為系爭工程承攬人，已據被告所陳明，則
    於原告土地上挖除泥土者，自屬被告龍億公司所使用，為之
    服勞務，而受其監督之人無訛。而原告雖另謂被告尚將廢棄
    物棄置於原告土地、深度3 公尺、體積3421立方米云云，然
    於本件訴訟中，始終未就其所主張埋有廢棄物之事實有何舉
    證。且被告於97年7 月7 日言詞辯論期日聲請勘驗現場，另
    陳明願提供挖土機開挖。原告則稱：現場長出草，已無勘驗
    、挖土機開挖必要。原告於最後言詞辯論期日，復陳明使用
    系爭土地目前無任何困難，之前有全聯社福利中心洽談承租
    事宜。則原告既已能按現況使用，自無再開挖徒生損害及費
    用，甚至延宕其出租計畫。綜據上述，本院認原告僅就所主
    張：被告龍億公司於施工期間挖掘系爭土地泥土之侵權行為
    負舉證之責，原告就此部分主張被告龍億公司應負侵權行為
    損害賠償責任，應屬有據。
  (三)本院依民事訴訟法第222 條規定，審酌證人戊○證述「見到
    1 次，最少三趟」，暨交通部公路總局台中區監理所97年8
    月27日中監車字第0971007476號函覆略謂：…依據檢驗實務
    ，（現場照片所示砂石車）為後雙軸總重量應是21公噸或20
    公噸，以21公噸車輛佔絕大多數。依據『裝載砂石土方車輛
    使用專用車輛或專用車廂規定』作業規定，如總重量是21公
    噸貨廂容積以7 立方米為上限，如總重量是20公噸貨廂容積
    以6.66立方米 (總重噸數除以三)為 上限等情。暨台中市景
    觀工程商業同業公會97年9 月8 日中市景觀工程杰字第9700
    33號函復略謂：來函查詢「一般工程花台用土」之單價，就
    一般業界來說，其涵蓋內容範圍有相當大差異性，必須有更
    進一步詳細之資料說明，例如：何種土質、數量多寡、當年
    度供需狀況…等，均影響其單價差等語。而上開泥土原可供
    種植綠竹林，原告主張應按每立方公尺300 元計算，已據由
    提出武昌企業社估價單1 件為憑，本院考量該企業社位於長
    億十街42號，毗鄰系爭土地，對於當地土質、數量、供需當
    較為了解，因認此價格可採為損害賠償計算依據。故原告請
    求被告龍億公司賠償5,994 元（計算式：300 元×每台6.66
    立方公尺×3 台＝5994），即無不合。
四、按依不當得利之法則請求返還不當得利，以無法律上之原因
    而受利益，致他人受有損害為其要件，故其得請求返還之範
    圍，應以對方所受之利益為度，非以請求人所受損害若干為
    準。而無權占有他人土地，固可能獲得相當於租金之利益為
    社會通常之觀念，然所謂占有為一種單純事實，即就占有物
    有事實上之管領力而言。原告雖謂被告總瑩公司或龍億公司
    自93年11月11日起至96年6 月21日止，占用土地合計2 年7
    月10日，受有不當得利，而依據民法第179 條規定請求被告
    返還相當於租金之不當得利。然被告總瑩公司在93年11月11
    日以前，係因套繪建案土地現況所需，於其建案基地四周圈
    圍鐵絲網，已如前述，實係於建案基地四周（含周圍道路）
    圈圍之，則其縱將原告所有系爭土地誤予一併圈圍入內，惟
    僅係供測量所需確認四周界線及所在位置之用，再依原告提
    出之現場照片，亦僅足認被告龍億公司於施工過程在系爭土
    地西北側設有施工圍籬，然仍無足認為有積極使用原告土地
    之事實，依社會通念，仍難認被告有何不當得利。至於原告
    另謂被告總瑩公司或龍億公司尚於施工期間將板模材料堆置
    其土地云云，然該部分仍應由原告就其主張被告有占有事實
    ，即就占有物有事實上之管領力，負舉證責任。原告就此既
    未提出相符之證據，其依不當得利所為請求，即無足採。
五、綜上所述，原告請求被告總瑩公司及龍億公司各給付原告26
    5,000 元、5,994 元，及均自96年9 月4 日（即原告96年9
    月3 日言詞辯論期日擴張訴之聲明之翌日）起至清償日止按
    週年利率5%計算之利息，為有理由，應予准許。原告逾此數
    額之請求，則屬無據，應予駁回。
六、本判決原告勝訴部分所命給付之金額未逾500,000 元，應依
    職權宣告假執行，並依職權酌定相當之擔保金額，宣告被告
    得預供擔保而免為假執行。
七、本件兩造其餘攻擊防禦方法及所舉未經援用之證據，經本院
    斟酌後，認為均不足以影響本判決之結果，爰不一一論述，
    併此敘明。
伍、訴訟費用負擔及假執行、免假執行之依據：民事訴訟法第79
    條、第85條第1 項但書、第389 條第1 項第5 款、第392 條
    第2 項。
中    華    民    國    97    年    10    月    24    日
                  民事第三庭    法  官  林慧貞
正本係照原本作成。
如對本判決上訴，須於判決送達後20日內向本院提出上訴狀。
中    華    民    國    97    年    10    月    24    日
                                書記官


司法院資訊處製作；財團法人民間司法改革基金會備份。
